【裁判字號】    99,上易,1861
【裁判日期】    991019
【裁判案由】    詐欺
【裁判全文】
臺灣高等法院刑事判決                99年度上易字第1861號
上  訴  人    臺灣基隆地方法院檢察署檢察官
被      告    丙○○
上列上訴人因被告詐欺案件，不服臺灣基隆地方法院99年度易字
第146號，中華民國99年6月8日第一審判決（起訴案號：臺灣基
隆地方法院檢察署99年度偵字第1119號），提起上訴，本院判決
如下：
    主  文
上訴駁回。
    理  由
一、公訴意旨略以：被告丙○○雖預見任意提供自己在金融機構
    開設之帳戶（即提款卡）供他人使用，該他人可能以該帳戶
    作為實施詐欺取財等犯罪之工具，於不違背其本意之情形下
    ，仍基於幫助不特定人詐欺取財之犯意，於民國（下同）99
    年1月7日，將其所有之中華郵政股份有限公司基隆暖暖郵局
    00000000000000000號帳戶提款卡、密碼，無償交付與姓名
    、年籍不詳之成年男子，並告知提款密碼，而容任上述帳戶
    供他人用以詐騙財物。嗣該成年男子所屬之詐騙集團成員，
    基於意圖為自己不法之所有，先於99年1月9日下午5時許，
    向被害人甲○○佯稱在HAPPY GO購物被重複扣款，要取消第
    2次扣款為由，要求被害人甲○○至提款機依指示操作退費
    ，被害人甲○○信以為真，因而陷於錯誤，同日下午5時39
    分依指示操作後匯出新臺幣（下同）2萬9989元至被告上開
    帳戶內。又於99年1月9日下午5時50分許，向被害人乙○○
    佯稱在HAPPY GO購物設定繳款發生問題，每月皆會扣款，需
    至ATM取消分期扣款為由，要求被害人乙○○至提款機依指
    示操作，被害人乙○○信以為真，因而陷於錯誤，同日下午
    6時許分別依指示操作後匯出2萬5123元、8998元至被告上開
    帳戶內。因認被告涉有刑法第30條第1項、第339條第1項之
    幫助詐欺罪嫌。
二、證據能力部分：按被告以外之人於審判外之言詞或書面陳述
    ，除法律有規定者外，不得作為證據，刑事訴訟法第159條
    第1項定有明文，此即學理上所稱「傳聞證據排除法則」。
    又被告以外之人於審判外之陳述，雖不符同法第159條之1至
    第159條之4之規定，而經當事人於審判程序同意作為證據，
    法院審酌該言詞陳述或書面陳述作成時之情況，認為適當者
    ，亦得為證據。當事人、代理人或辯護人於法院調查證據時
    ，知有第159條第1項不得為證據之情形，而未於言詞辯論終
    結前聲明異議者，視為有前項之同意，此則據同法第159條
    之5規定甚明。鑒於採用傳聞證據排除法則重要理由之一，
    係因傳聞證據未經當事人之反詰問予以覈實，若當事人願放
    棄對原供述人之反對詰問時，原則上即可承認該傳聞證據之
    證據能力。而揆諸我國刑事訴訟法第159條之5之立法理由，
    除參照前述傳聞證據排除法則之基本法理外，亦參考日本刑
    事訴訟法第326條之立法例，查日本刑事審判實務之運作，
    有關檢察官及被告均同意作為證據之傳聞書面材料或陳述，
    可直接援引該國刑事訴訟法第326條作為傳聞例外之法律依
    據，僅在檢察官與被告或其辯護人不同意之情況下，乃須根
    據其他傳聞例外規定，俾以斟酌該等傳聞書面材料或陳述是
    否具有證據能力，在當事人間無爭執之案件中，傳聞證據基
    本上均可依據前引規定提出於法院使用。據此，我國刑事訴
    訟法第159條之5之適用應可作同上之解釋。公訴人及被告就
    本件判決所引之被告以外之人於審判外之陳述，於本院行準
    備程序及審理時均未表示異議（本院99年9月13日準備程序
    筆錄第3頁至第5頁、99年9月28日審判筆錄第2頁至第4頁）
    ，而本院審酌上開傳聞證據作成時之情況，核無違法取證及
    證明力明顯過低之瑕疵，為證明犯罪事實所必要，亦認為以
    之作為證據為適當，根據上開規定及說明，作為本件判決認
    定被告犯罪事實之被告以外之人於審判外陳述是否屬於傳聞
    之例外，無庸先行考量刑事訴訟法第159條之1第2項、第159
    條之2、第159條之3等規定，得逕依同法第159條之5規定作
    為證據
三、按犯罪事實應依證據認定之，無證據不得推定其犯罪事實，
    又不能證明被告犯罪者，應諭知無罪之判決，刑事訴訟法第
    154條第2項、第301條第1項分別定有明文。所謂認定犯罪事
    實之證據，係指足以認定被告確有犯罪行為之積極證據而言
    ，苟未能發現相當證據，或證據不足為不利於被告事實之認
    定時，即應為有利於被告之認定，更不必有何有利之證據，
    亦不能以推測或擬制之方法，以為裁判基礎（最高法院29年
    上字第3105號、40年臺上字第86號判例、56年度臺上字第80
    7號判決意旨參照）。另按認定犯罪事實，所憑之證據，雖
    不以直接證據為限，間接證據亦包括在內，然無論直接或間
    接證據，其為訴訟上之證明，須於通常一般之人均不致於有
    所懷疑，而得確信其為真實之程度者，始得據之為有罪之認
    定，倘其證明尚未達到此一程度，而有合理性懷疑之存在時
    ，即無從為有罪之認定（最高法院76年臺上字第4986號判例
    意旨參照）。又按刑事訴訟法第161條已於91年2月8日修正
    公布，其第1項規定：檢察官就被告犯罪事實，應負舉證責
    任，並指出證明之方法。因此，檢察官對於起訴之犯罪事實
    ，應負提出證據及說服之實質舉證責任。倘其所提出之證據
    ，不足為被告有罪之積極證明，或其指出證明之方法，無從
    說服法院以形成被告有罪之心證，基於無罪推定之原則，自
    應為被告無罪判決之諭知（最高法院92年臺上字第128號判
    例意旨參照）。
四、本件公訴人認被告丙○○涉犯幫助詐欺罪嫌，係以被告於警
    詢、檢察官訊問時之供述（偵查卷第4頁至第8頁、第32頁至
    第33頁）、證人即被害人甲○○、乙○○於警詢中之證述（
    偵查卷第13頁至第14頁、第20頁至第22頁）、國泰世華銀行
    自動櫃員機交易明細表（偵查卷第15頁）、三信銀行自動櫃
    員機交易明細表2紙（偵查卷第23頁），及被告上開帳戶之
    申請文件、印鑑卡、客戶歷史交易清單（偵查卷第11頁至第
    12頁）為其論據。
（一）訊據被告坦承於99年1月7日約晚間10時在基隆火車站，將
      上述帳戶提款卡、密碼，無償交付與姓名、年籍不詳之成
      年男子，並告知提款密碼等情，惟堅決否認有幫助詐欺之
      犯行，於原審及本院辯稱：於99年1月7日看中國時報分類
      廣告應徵芭堤雅國際會館跑趟人員工作，因對方稱要提供
      面試資料（存摺及駕照影本），且因工作要匯款，需提供
      提款卡及密碼，測試有無存款，將來上班後薪水才能轉進
      帳戶內，因伊剛退伍，急著找工作，且這是退伍後找的第
      一份工作，才會將提款卡（含密碼）交給對方，對方稱2
      、3天會通知工作之事，但沒收到通知，於是至郵局辦停
      卡，始知上開帳戶已列為警示帳戶，伊不知對方將上開帳
      戶用以作詐騙民眾匯款之工具，也無幫助詐騙等語（原審
      卷第12頁、第33頁至第35頁、本院99年9月13日準備程序
      筆錄第2頁、99年9月28日審判程序筆錄第5頁）。
（二）被告於99年1月7日約晚間10時，在基隆火車站，將其所有
      之上述帳戶提款卡、密碼，無償交付與姓名、年籍不詳之
      成年男子，並告知提款密碼，嗣該帳戶遭詐騙集團利用作
      為向被害人甲○○、乙○○詐欺取財之入帳帳戶，而被害
      人甲○○、乙○○於遭詐騙後，被害人甲○○匯款2萬998
      9元、被害人乙○○則先後匯款2萬5123元、8998元至被告
      開立之上開帳戶等情，業據被告於警詢、檢察官訊問時、
      原審及本院行準備程序及審理時自白明確（偵查卷第5頁
      至第7頁、第32頁至第33頁、原審卷第12頁、第33頁至第
      35頁、本院99年9月13日準備程序筆錄第2頁、99年9月28
      日審判程序筆錄第5頁），核與證人即被害人甲○○、乙○○於警詢時證述遭人詐騙而匯款至被告上開郵局帳戶等
      情相符（偵查卷第13頁至第14頁、第20頁至第21頁），復
      有國泰世華銀行自動櫃員機交易明細表1紙、三信銀行自
      動櫃員機交易明細表2紙及中華郵政股份有限公司基隆郵
      局99年2月1日基營字第0990100077號函與檢附之開戶資料
      、印鑑卡、客戶歷史交易清單各1件在卷可憑（偵查卷第1
      5頁、第23頁、第10頁至第12頁）。然上開證據，僅足以
      證明被告將上開帳戶之提款卡交付他人，並告知提款密碼
      ，被害人甲○○、乙○○因遭他人詐騙而將款項匯入被告
      所有前揭帳戶之事實，尚無法據此逕以推認被告於交付帳
      戶提款卡（含密碼）與他人時，有容任他人使用而為幫助
      詐欺取財之犯意。
（三）依據被告提出中國時報分類廣告影本1紙，其上確有刊登
      「芭堤雅國際會館誠徵跑趟人員、0000000000」之廣告內
      容（偵查卷第9頁），且該廣告內所載之行動電話，早於
      98年12月15日即以「思銳國際商旅誠徵司機」之名義刊登
      在自由時報分類廣告，並有證人黃士溶撥打0000000000號
      行動電話後，亦經該公司接聽電話人員以需交付帳戶及提
      款卡（含密碼）確認可否正常提款，以便日後薪資匯款為
      由，而取得證人黃士溶所交付之其母張美惠所有帳戶之提
      款卡（含密碼），惟嗣亦未通知上班，而將所交付帳戶持
      以作為詐騙他人匯款之犯罪工具等情，業據證人黃士溶於
      原審另案（99年度簡上字第87號）警詢時證述綦詳（99年
      度偵字第12 0號卷第4頁至第5頁、99年度偵字第1731號第
      4頁至第6頁），並有98年12月15日自由時報分類廣告影本
      1紙附卷可按（99年度偵字第1731號偵查卷第26頁），復
      參以前揭廣刊所載之0000000000號行動電話於99年1月5日
      、1月18日、1月23日迭以「芭堤雅國際會館」、「日式商
      務會館」等不同名義對外刊登廣告誠徵跑趟人員、司機，
      有自由時報99年1月5日、1月18日、1月23日分類廣告影本
      各1紙附於原審前揭另案卷內可參（99年度簡上字第87號
      第4頁、第6頁、第8頁），顯見被告所辯係看報紙找工作
      ，而遭詐騙集團騙走提款卡等情節，尚非虛妄。
（四）公訴人雖以被告辯稱欲應徵工作，卻不知工作內容與公司
      地址，且應徵工作無需提供帳戶及提款卡、密碼，匯薪資
      亦無需使用提款卡，故被告所辯不合常理，且依被告智識
      程度、社會經驗及被告並未報案等情，認定被告有幫助不
      特定人詐欺取財之犯意。按刑法之幫助犯係以與正犯有共
      同之認識而幫助實施為要件，若於正犯之犯罪無共同之認
      識，或於正犯犯罪已經完成而僅止事後加功者，即不能謂
      有共犯之關係（最高法院18年上字第287號判例意旨參照
      ）。且刑法上幫助之行為，須有幫助他人犯罪之意思，如
      無此種故意，基於其他原因，以助成他人犯罪之結果，尚
      難以幫助論（最高法院20年上字第1022號判例意旨參照）
      。而刑法關於犯罪之故意，係採希望主義，不但直接故意
      ，須犯人對於構成犯罪之事實具備明知及有意使其發生之
      兩個要件，即間接故意，亦須犯人對於構成犯罪之事實預
      見其發生，且其發生不違背犯人本意始成立（最高法院22
      年上字第4229號判例意旨參照）。而提供自己帳戶予他人
      之原因非一，蓄意犯罪者固然不少，因被騙、遺失而成為
      被害人之情形，亦所在多有，非必然出於幫助他人實施犯
      罪之故意，是提供帳戶之人是否成立犯罪，自應依證據證
      明之。一般人對於社會事物之警覺性或風險評估，常因人
      而異，且與受教程度、從事之職業、心智是否成熟，並無
      必然之關連，此觀諸詐騙集團之詐騙手法，經政府大力宣
      導及媒體大幅報導後，猶恆見高級知識分子受騙，即可明
      瞭。被告為謀職而經素不相識之人以上開「因薪資轉帳需
      要提供提款卡、密碼」等事由，要求被告提供存摺影本及
      提款卡，竟未多加質問、亦未立即察覺此間不合理之處，
      即擅予提供，固與經合理判斷應採取之措施不同。然被告
      於案發時年僅21歲，甫於98年11月1日自軍中退伍，有退
      伍令影本1件附卷可佐（原審卷第58頁）；且被告於服役
      前並無正職之就職經驗，業據證人即被告之父陳建興於原
      審審理時證述在卷（原審卷第49頁），自不能排除被告因
      年紀尚輕及社會經驗不足，而不具前揭合理警覺程度；況
      近來因人頭帳戶取得困難，詐騙集團成員為取得人頭帳戶
      ，或以高價收購，或以詐騙方式取得，欺罔方式千變萬化
      ，若一般人會因詐騙集團成員言詞相誘而陷於錯誤，進而
      交付鉅額財物，則金融帳戶之持有人亦有因相同原因陷於
      錯誤，並交付存摺、提款卡之情形，自不能以吾等客觀合
      理之智識經驗為基準，遽而推論被告必具相同警覺程度，
      而對「構成犯罪之事實必有預見」。檢察官係自從事犯罪
      偵查工作者之角度，以間接推論之方式，認定被告具有幫
      助詐欺之不確定故意，卻忽略被告年僅21歲，甫進入社會
      謀取正職，面對詐騙集團詭譎多變之詐騙技倆，對於存摺
      、提款卡交付他人，可能被詐騙集團利用充詐騙他人之工
      具，亦未必有認識；尤以一個正常理性之人，豈有無償提
      供自己帳戶，任令詐欺集團得以隱身幕後，享受鉅額不法
      暴利，無端讓自己身陷檢警追查，負擔刑責之理。
（五）綜上所述，被告上開帳戶固遭詐欺集團成員利用作為詐欺
      取財之入帳帳戶，然被告交付提款卡、密碼與詐欺集團，
      既因求職受騙而交付，難認被告對於交付之帳戶提款卡及
      密碼資料將遭詐欺集團使用作為行騙之工具有所認識，則
      被告有無提供上開帳戶供他人為詐欺取財使用之動機與目
      的，即有合理懷疑存在。公訴人所舉之證據，尚無法證明
      被告確有幫助詐欺取財之確定或不確定故意，復查無積極
      證據足認被告有何幫助詐欺之犯行，揆諸首揭說明，應認
      不能證明被告犯罪。
五、原審以不能證明被告犯罪，依前開說明，而為被告無罪之判
    決，即核無不合。公訴人上訴意旨仍以依被告智識、社會經
    驗與前後求職過程等情，而認原判決認事用法有所違誤云云
    。惟查，本件案發時被告甫自軍中退伍不久，年僅21歲，亦
    僅有高中學歷，且又未曾有長期正職之工作經驗，其社會閱
    歷尚屬淺薄，衡諸現今詐騙集團眾多、手法態樣多變，被告
    因年紀尚輕及社會經驗不足而受騙，亦無悖於情理。第按刑
    事訴訟法第161條第1項規定：檢察官就被告犯罪事實，應負
    舉證責任，並指出證明之方法。對於其所訴之被告犯罪事實
    ，應負提出證據及說服之實質舉證責任，倘所提出之證據，
    不足為被告有罪之積極證明，或其闡明之證明方法，無從說
    服法官以形成被告有罪之心證，基於無罪推定之原則，自應
    為被告無罪判決之諭知。而證據之取捨與證據之證明力如何
    ，均屬法院得自由裁量、判斷之職權，茍其此項裁量、判斷
    ，並不悖乎通常一般人日常生活經驗之定則或論理法則，又
    於判決內論敘其何以作此判斷之心證理由者，即不得任意指
    摘其為違法。茲原判決已詳敘就卷內證據調查之結果，而為
    綜合判斷、取捨，認不足證明被告確有公訴人所指訴之犯行
    ，其得心證的理由已說明甚詳，且所為論斷從形式上觀察，
    亦難認有違背經驗法則、論理法則，或有其他違背法令之情
    形，自不容任意指為違法。公訴人提起上訴，仍執前開相同
    陳詞以被告確有幫助詐欺之預見可能性而為爭執，復未提出
    其他積極事證證明被告確有何幫助詐欺之犯行，其砌詞漫指
    原判決不當，尚無可取，上訴為無理由，應予駁回。
據上論斷，應依刑事訴訟法第368條，判決如主文。
本案經檢察官陳大偉到庭執行職務。
中    華    民    國    99    年    10   月    19    日
                  刑事第十庭審判長法  官  宋  祺
                                  法  官  林孟宜
                                  法  官  高玉舜
以上正本證明與原本無異。
不得上訴。
                                  書記官  許雅淩
中    華    民    國    99    年    10    月    19    日

司法院資訊處製作；財團法人民間司法改革基金會備份。
